臺灣新竹地方法院刑事判決　　　　　　　99年度交易字第30號
公　訴　人　臺灣新竹地方法院檢察署檢察官
被　　　告　羅添枝
　　　　　　陳素滿
上　一　人
選任辯護人　關維忠律師
　　　　　　張立中律師
上列被告等因業務過失傷害致人重傷罪案件，經檢察官提起公訴
（97年度偵字第4255號、第5598號），本院判決如下：
    主  文
羅添枝犯業務過失傷害致人重傷罪，處有期徒刑陸月，如易科罰
金，以新臺幣壹仟元折算壹日。
陳素滿無罪。
    事  實
一、羅添枝受僱於莊國金擔任營業用貨櫃曳引車司機，以載運貨
    櫃為業，為從事駕駛業務之人，而莊國金則以安欣交通股份
    有限公司（下稱安欣公司）名義向新燕企業股份有限公司（
    下稱新燕公司）承攬貨櫃運送。羅添枝於民國97年1月31日
    14時許，駕駛不詳車牌號碼營業用貨櫃曳引車，將編號「安
    欣709號」之貨櫃板架停放在新竹縣湖口鄉○○路21巷6之2
    號新燕公司大門門旁車道，供新燕公司擺、卸放貨物，羅添
    枝應注意任何人不得佔用車道放置貨櫃板架，以避免危險之
    發生，而依當時情形亦無不能注意之情事，竟疏未注意，仍
    駕駛逆向停放前揭貨櫃板架在前開車道。適蔡易男於97年2
    月1 日22時20分許，騎乘車牌號碼BAD -260號重型機車，沿
    新竹縣湖口鄉○○路21巷由北往南方向行駛，行經羅添枝停
    放之上開板架前，因夜間視線不良且該板架佔用車道逆向停
    放，蔡易男亦疏未注意車前狀況，並隨時採取必要之安全措
    施，以防止危險之發生，致車頭撞擊該板架，蔡易男因而受
    有頭部外傷併顱內出血、顱骨骨折、右眼球破裂及右眼瞼撕
    裂傷合併外傷性白內障、右眼視神經萎縮、左眼外半側偏盲
    等傷害，而受有毀敗一目之視能之重傷害。
二、案經蔡易男訴由新竹縣政府警察局竹北分局報告臺灣新竹地
    方法院檢察署檢察官偵查起訴。
    理  由
壹、有罪部分：
一、訊據被告羅添枝固供承其係受僱於安欣公司擔任營業用貨櫃
    曳引車司機，以及告訴人於上開時、地，騎乘重型機車撞擊
    該板架致受有毀敗一目之視能之重傷害等情，但矢口否認有
    何過失致傷犯行，辯稱：其停放貨櫃之位置係聽從新燕公司
    湖口廠人員之指示，且當時有看到新燕公司人員在貨櫃板架
    前後方設置警示燈，本件伊並無過失之責任云云。惟查：
（一）被告羅添枝於上揭時、地，駕駛安欣公司營業用貨櫃曳引
      車，將拖車板架停放在新燕公司大門門旁，逆向停放佔用
      車道，及告訴人蔡易男騎乘車牌號碼BAD -260號重型機車
      ，沿新竹縣湖口鄉○○路21巷由北往南方向行駛，途中未
      注意前方停放之上開板架，不慎撞及倒地事實，業據被告
      羅添枝於本院審理時供述明確，核與證人即告訴人蔡易男
      、本件車禍事故目擊證人陳志弘於本院審理時之證述情節
      大致相符，並有道路交通事故現場圖、調查報告表(一)、(二)
      、道路交通事故初步分析研判表、診斷證明書及現場蒐證
      照片9 張附卷可稽（見97年度偵字第4255號卷第16至19頁
      、第22至27頁）。
（二）被告主觀上有注意義務違反之認定理由：
    1.按「任何人不得有下列行為：四、利用道路放置拖車、貨
      櫃或動力機械。」道路交通安全規則第140 條第4 款定有
      明文，被告羅添枝就前揭拖車板架之放置，本應注意上開
      法令之規定，負起其注意義務，而依當時情形亦無不能注
      意之情事存在，竟疏未注意前開規定，貿然佔用車道停放
      拖車板架，致告訴人蔡易男騎乘機車撞擊該拖車板架，肇
      生本件車禍，其有過失甚明。又按汽車行駛時，駕駛人應
      注意車前狀況，並隨時採取必要之安全措施，道路交通安
      全規則第94條第3 項亦規定甚明。查本件肇事地點路上無
      任何障礙，衡情告訴人蔡易男苟保持慎密注意車前狀況，
      應可及早發現被告所停放板架即時閃避，詎其違反前揭規
      定，疏未注意以致肇事，雖堪認告訴人蔡易男就本件車禍
      發生與有過失，惟究未能據以解免被告廖添枝疏失之咎。
      又本件車禍案件經送鑑定，亦認「一、羅添枝在雨夜佔用
      車道逆向停放拖車板架，且未設置完善之警告標誌影響他
      車通行，為肇事主因。二、蔡易男駕駛重機車，在雨夜未
      注意車前狀況撞擊佔用車道停放之拖車板架，為肇事次因
      。」且覆議結果照如上之鑑定意見，此有該事故鑑定委員
      會97年10月20日竹苗鑑970591字第0975303256號函所附竹
      苗區970591案鑑定意見書、臺灣省車輛行車事故覆議鑑定
      委員會98年5月26日覆議字第0986201872號函各1份（見97
      年度偵字第4255號卷第75至77頁、第78頁、98年度審交易
      字第13號卷第78至79頁）在卷足佐。是告訴人蔡易男雖與
      有過失，然仍不得因此相抵而解免被告羅添枝之過失責任
      ，自無礙於被告羅添枝過失犯行之認定甚明。
    2.被告辯稱：該停放板架位置由新燕公司人員所指示，其本
      身並無過失等語。惟無論該板架停放位置是否由新燕公司
      廠務人員規定或指示停放？被告依其本身為駕駛之注意義
      務下，即應將板架停放於安全位置，以避免危險之發生，
      而非得佔用車道放置該貨櫃板架，且被告於本院審理時，
      亦明確供稱：「（你擔任貨櫃司機多久了？）11年。（在
      卸放貨櫃時，應注意的事項是否清楚？）知道。（請說明
      卸貨櫃時，司機應注意事項有哪些？）注意卸貨的地方安
      全與否。（請說明如何判斷卸貨的地點安全與否？）在工
      廠內放貨、卸貨最安全。停放貨櫃時，不能超過白線、黃
      線。」（見本院卷一第154頁背面）、「（拖板車是不能
      擺放在道路兩側的，這個常識你是否知道？）我知道，但
      是該擺放地點是新燕公司湖口廠人員指定的。」等語（見
      本院卷二第37頁背面）之情形下，被告有違反利用道路放
      置拖車、貨櫃之義務更行明確，從而，被告有違規利用道
      路放置拖車板架之過失要屬無疑。
    3.至於鑑定意見所示被告羅添枝未設置完善之警告標誌影響
      他車通行乙節，縱使當時道路係處於霧靄或在夜間無燈光
      設備或照明不清之情形，而應顯示停車燈光或反光標識，
      惟查：(1)據新竹縣政府警察局橫山分局芎林分駐所之道路
      交通事故現場圖記載：於當日現場處理時，安欣709 號板
      架前未發現有放置警示燈，但於板架下方輪胎旁有發現已
      撞過卡在輪胎內之警示燈（見98年度審交易自第13號卷第
      141 頁），並有事故現場照片3 幀（見97年度偵字第4255
      號卷第59頁、97年度偵字第5598號卷第42頁）可資佐證。
      (2)雖本件車禍目擊證人陳志弘於本院審理時具結證稱：「
      （問：當時貨櫃的前後方是否都有警示燈？）答：沒有印
      象。（問：你剛回答說警示燈是在還沒有撞擊前，就沒有
      閃了？）答：我沒有看到有燈閃。我也沒注意有無警示燈
      。（你當時下車查看時，有無看到照片上的燈罩、燈架？
      ）（提示偵查卷4255號卷第59頁照片，並令其辨認）忘記
      了。」等語（見本院99年度交易字第30號卷第179 頁背面
      ），由於證人因時間已久記憶不清晰，且其對於亦未注意
      當時是否有設置警示燈，由證人陳志弘證述亦無從推斷車
      禍當時板架前後方未設置警示燈。是以，本件既無從積極
      證明被告並未擺放警示燈乙節，僅憑告訴人指述即認定被
      告未依規定顯示停車燈光或反光標識，亦乏所據，難認可
      採。然縱認定被告羅添枝有於貨櫃板架後放置警示三角燈
      ，亦無解於其未依規定佔用道路停放前揭板架之疏失，附
      此敘明。
    4.縱上所述，被告將板架置於上揭廠區大門門旁，佔用車道
      停放，竟疏於注意未立即移置，而被告主觀上有過失，應
      可認定。
（三）告訴人蔡易男騎乘車牌號碼BAD-260 號重型機車，不慎撞
      及該板架倒地，致受有頭部外傷併顱內出血、顱骨骨折、
      右眼球破裂及右眼瞼撕裂傷合併外傷性白內障、右眼視神
      經萎縮、左眼外半側偏盲等傷害，而受有毀敗一目之視能
      之重傷害之事實，有長庚醫療財團法人林口長庚紀念醫院
      診斷證明書及中華民國身心障礙手冊各1 紙（見98年度審
      交易字第13號卷第123 頁、第124 頁）附卷可憑。從而被
      告逆向佔用道路停放板架之過失行為，與告訴人所受重傷
      害間，具有相當因果關係，被告羅添枝自應負業務過失傷
      害之責，被告前揭所辯，無非卸責之詞，不足採信，本件
      事證已明，被告犯行洵堪認定，應依法論科。
二、按刑法上所謂業務，係指個人基於其社會地位繼續反覆所執
    行之事務而言。本件被告自承受僱於安心公司擔任營業用貨
    櫃曳引車司機，其駕車即為其主要業務。次按「毀敗或嚴重
    減損一目或二目之視能」，為刑法上所稱之「重傷」，刑法
    第10條第4項第1款亦有明文。本件告訴人因被告羅添枝之過
    失行為受有右眼球破裂及右眼瞼撕裂傷合併外傷性白內障、
    右眼視神經萎縮、左眼外半側偏盲等傷害，並造成告訴人目
    前右眼視力為無光覺等情，有長庚醫療財團法人林口長庚紀
    念醫院診斷證明書及中華民國身心障礙手冊各1 紙可按。是
    告訴人所受之傷害致右眼視力無光覺，屬於醫學上一目視能
    之毀敗，為刑法上之「重傷」當為無疑。故被告羅添枝係從
    事駕駛業務之人，其因業務上之過失行為，導致告訴人受有
    重傷，核其所為，係犯刑法第284條第2項後段之業務過失致
    重傷害罪。檢察官起訴書就被告上開犯行認係構成刑法第28
    4條第2項前段之業務過失傷害罪，容有誤會，然其起訴之社
    會基本事實同一，且公訴人已於98年10月30日以補充理由書
    更正本件被告所犯條文為刑法提284條第2項後段之業務過失
    致重傷罪（見本院98年度審交易字第13 號卷第127頁），本
    院自得予以審理並逕行變更起訴法條，附此敘明。
三、爰審酌被告羅添枝為從事業務之人，對於一定危險之認識能
    力應較常人為高，其注意能力亦應較一般人為高，竟未能善
    盡停放該板架之注意義務，導致告訴人因而騎乘機車途中亦
    未注意前方停放之該板架，不慎撞及倒地，致受有右眼球破
    裂及右眼瞼撕裂傷合併外傷性白內障、右眼視神經萎縮、左
    眼外半側偏盲等傷害，而受有毀敗一目視能之重傷害，犯後
    猶否認犯行，惟被告之素行尚屬良好以及本件告訴人對於車
    禍之造成亦有過失等一切情狀，量處如主文第1 項所示之刑
    ，並同時諭知易科罰金之折算標準，以示懲儆。
貳、無罪部分：
一、公訴意旨略以：被告陳素滿係新燕公司負有存放保管貨櫃板
    架義務之總務人員，為從事業務之人。羅添枝於民國97年1
    月31日14時許，駕駛不詳車牌號碼營業用貨櫃曳引車，依被
    告陳素滿之指示，將編號「安欣709 號」之貨櫃板架停放在
    新竹縣湖口鄉○○路21巷6之2號新燕公司大門門旁車道，供
    新燕公司擺、卸放貨物，被告陳素滿應注意任何人不得佔用
    車道放置貨櫃板架，以避免危險之發生，而依當時情形亦無
    不能注意之情事，竟疏未注意，指示羅添枝停放前揭貨櫃板
    架在前開車道。適蔡易男於97年2月1日22時20分許，騎乘車
    牌號碼BAD- 260號重型機車，沿新竹縣湖口鄉○○路21巷由
    北往南方向行駛，行經羅添枝停放之上開板架前，因夜間視
    線不良蔡易男亦疏未注意車前狀況，並隨時採取必要之安全
    措施，以防止危險之發生，致車頭撞擊該板架，蔡易男因而
    受有頭部外傷併顱內出血、顱骨骨折、右眼球破裂及右眼瞼
    撕裂傷合併外傷性白內障、右眼視神經萎縮、左眼外半側偏
    盲等傷害，而受有毀敗一目之視能之重傷害。因認被告陳素
    滿所為，涉有刑法第284條第2項後段之業務過失致重傷罪嫌
    。
二、按犯罪事實應依證據認定之，無證據不得認定犯罪事實，刑
    事訴訟法第154 條第2 項定有明文。而刑事訴訟法上所謂認
    定犯罪事實之證據，係指足以認定被告確有犯罪行為之積極
    證據而言，該項證據自須適合於被告犯罪事實之認定，始得
    採為斷罪資料，最高法院29年上字第3105號著有判例。又認
    定犯罪事實所憑之證據，無論係直接證據或間接證據，其為
    訴訟上之證明，須於通常一般之人均不致有所懷疑，而得確
    信其為真實之程度者，始得據為有罪之認定，倘其證明尚未
    達到此一程度，而有合理之懷疑存在，復無其他調查途徑可
    尋，法院即應為無罪之判決，最高法院76年台上字第4986號
    判例足供參照。
三、公訴人認被告陳素滿涉有上開業務過失傷害犯行，無非係以
    羅添枝係「依陳素滿之指示」將上揭貨櫃板架停放在新燕公
    司大門門旁車道，因認其應共負過失致重傷之刑責等語。訊
    據被告陳素滿則堅決否認有何公訴人所指之上開犯罪事實，
    辯稱：被告羅添枝送貨到新燕公司湖口廠時，伊因私事外出
    並不在新燕公司湖口廠廠內，當天並未指示被告羅添枝停放
    該處。經查：
（一）證人即同案被告羅添枝於本院審理時證稱：「（你印象中
      ，當天貨櫃板架抵達新燕公司是何時？）當天下午二點。
      （請敘述當天抵達新燕公司到你離開的經過為何？）當天
      老闆叫我去領櫃，要送去新燕公司，我開車走光復路，左
      轉21巷我到了新燕公司的大門口，我下車到二樓辦公室找
      被告陳素滿，我說你們的貨到了，她說知道了，我就下樓
      ，有一位先生叫我把車子開到新燕公司所指定的地方，我
      就開車到那位先生所指定的地方，然後我就把車頭與貨櫃
      板架分離，那位先生拿新燕公司專用的警告物品有燈光的
      三角鐵架製作的標誌，板架的前後三到五公尺各放壹個，
      我問他說可以了嗎，他說可以，我打電話給我老闆說新燕
      公司的櫃子送到了，我老闆說有放三角架了嗎？我說放好
      了，我就離開了。就我以往的經驗，我每次送貨過去，我
      要讓被告陳素滿知道她的貨到了，被告陳素滿即使沒有時
      間，也會叫其他人過去。（承上，當天實際指示你停放位
      置的人，不是被告陳素滿，而是你說的那位先生？）是。
      」（見本院卷一第150 頁背面至第151 頁）。又被告陳素
      滿於本院審理時陳稱：「（本案為何安欣公司會將拖板停
      放在新燕公司大門旁的車道？）這是新燕公司、安欣公司
      二個老闆之間多年的默契，且當天我不在廠內，我不知道
      。」等語（見本院卷二第35頁背面）。依證人即同案被告
      羅添枝之證述，實際指示羅添枝停放貨櫃位置者係新燕公
      司湖口廠一名男性員工，且被告陳素滿亦表示貨櫃停放位
      置是新燕公司、安欣公司老闆間多年的默契，從而，被告
      陳素滿辯稱並未指示被告羅添枝貨櫃板架擺放位置應非全
      然不可採。
（二）關於被告陳素滿於同案被告羅添枝到新燕公司湖口廠停放
      貨櫃當時是否在廠內一事，證人項立心於本院審理時到庭
      證稱：「（根據竹音通訊上的記載，97/1的扶助金發放時
      間，湖口鄉區域的對象是在97年1 月31日早上十一點到下
      午兩點的記載，跟實際發放的時間是否吻合？）吻合。（
      當天的負責老師是你，你當天是否有本人去竹北市公所擔
      任發放業務？）有。（你有無印象97年1 月31日當天你有
      無看到被告陳素滿本人來領取的狀況？）有。（你剛說，
      97年1 月31 日 你有看到被告陳素滿至竹北市公所領取扶
      助金，為何如此肯定？）因為當時我剛開始接下這個業務
      ，前一個社工人員有向我一一介紹家長，被告陳素滿直至
      98年時才開始由她女兒代領，之前都是由她本人來領取。
      （97年1 月31 日 你們發放扶助金的時間內，大約有多少
      人會去那個地方領取？）大約有壹佰九十戶左右。（通常
      情形下，是否需要排隊？）需要。（大概需要排隊多久可
      以領到扶助金？）如果是在中午十二點到一點來領的話，
      大約需要20-30分鐘才能領取完畢。」等語（本院 99年度
      交易字第30號卷一第186頁至第187頁背面）。依證人項立
      心之證述，被告陳素滿當日必須在上午11點至下午2 點之
      間完成領取動作，從而，這段時間被告陳素滿即有可能離
      開新燕公司湖口廠前往竹北市公所領取扶助金，而未碰到
      被告羅添枝到新燕公司湖口廠停放貨櫃，雖證人無法精確
      確認被告陳素滿實際領取扶助金的時間，惟檢察官亦未積
      極舉證被告陳素滿當時確在新燕公司湖口廠，而被告之辯
      稱亦非全無可採，故應為有利於被告之認定。
（三）綜上所陳，被告陳素滿前揭所辯尚非子虛。此外，復查無
      其他積極證據足認被告陳素滿確有公訴意旨所稱之上開業
      務過失傷害犯行，而公訴人所提出之證據資料，復未能使
      本院認為達到通常一般之人均不致有所懷疑，而得確信其
      為真實之程度，根據「罪證有疑，利於被告」之證據法則
      ，自不得遽為不利被告之認定，參酌上開說明，應諭知被
      告陳素滿無罪之判決。
據上論斷，應依刑事訴訟法第299條第1項前段、第300條、第301
條第1 項前段，刑法第284 條第2 項後段、第41條第1 項前段，
刑法施行法第1 條之1 ，判決如主文。
本案經檢察官邱宇謙到庭執行職務。
中    華    民    國   100    年    5     月    16    日
                  刑事第五庭  法  官  李毓華
以上正本證明與原本無異。
如不服本判決應於收受本判決後10日內向本院提出上訴書狀，上
訴書狀應敘述具體理由。上訴書狀未敘述上訴理由者，應於上訴
期間屆滿後20日內補提理由書狀於本院( 均須按他造當事人之人
數附繕本 )「切勿逕送上級法院」。
中    華    民    國   100    年    5     月    16    日
                              書記官  陳美利
附錄本案論罪科刑法條：
中華民國刑法第284條第2項
從事業務之人，因業務之過失傷害人者，處1 年以下有期徒刑、
拘役或1 千元以下罰金，致重傷者，處3 年以下有期徒刑、拘役
或2 千元以下罰金。